臺灣高等法院臺中分院刑事判決　　　　96年度上訴字第1067號
上　訴　人　臺灣彰化地方法院檢察署檢察官
被　　　告　乙○○
　　　　　　　　　　（現於臺灣臺中女子監獄另案執行中）
上列上訴人因被告毒品危害防制條例案件，不服臺灣彰化地方法
院95年度訴字第1855號中華民國96年3月8日第一審判決（起訴案
號：臺灣彰化地方法院檢察署95年度毒偵字第3986號，併辦：96
年度毒偵字第1122、1332、1333號），提起上訴，本院判決如下
：
    主  文
上訴駁回。
    事  實
一、乙○○前因施用第一級毒品、第二級毒品案件，經臺灣彰化
    地方法院以九十年度訴字第八九六號分別判處有期徒刑十月
    、四月，應執行有期徒刑一年一月確定；復因施用第一級毒
    品案件，經同法院以九十一年度訴字第一三二六號判處有期
    徒刑一年確定，上開二案嗣經送監接續執行，於民國九十三
    年六月二十四日因假釋出監並付保護管束，至九十四年三月
    二十五日縮刑期滿未經撤銷假釋，而視為執行完畢。又因施
    用第一級毒品、第二級毒品案件，經同法院於九十五年五月
    二十四日以九十四年度訴字第一九六二號分別判處有期徒刑
    一年四月、五月，應執行有期徒刑一年八月確定，並於九十
    六年一月十二日送監執行，現仍在臺灣臺中女子監獄執行中
    。另因首開施用毒品案件，經同法院以九十年度毒聲字第二
    一一七號裁定送觀察、勒戒後，認有繼續施用毒品之傾向，
    再經同法院以九十年度毒聲字第二四六九號裁定送強制戒治
    ，嗣經戒治所評定合格，認無繼續戒治之必要，由同法院以
    九十年度毒聲字第四一八九號裁定停止戒治，於九十年十一
    月三十日停止戒治，所餘戒治期間付保護管束，後經同法院
    以九十一年度毒聲字第八三六號裁定撤銷停止戒治，令入戒
    治處所繼續施以強制戒治，並於九十二年三月二十日執行完
    畢。
二、詎乙○○於前開強制戒治執行完畢釋放後五年內，仍不知悔
    改，並戒絕毒癮。乙○○復於九十五年六月二十七日上午十
    時許，在其位於彰化縣鹿港鎮詔安里詔安巷一一○號住處內
    ，以將第一級毒品海洛因粉末置入注射針筒內加水後，再以
    針筒注射手臂血管之方式，施用第一級毒品海洛因一次。嗣
    於九十五年六月二十七日上午十一時四十三分許，經警持臺
    灣彰化地方法院檢察署檢察官核發之強制到場採尿許可書，
    強制其至警局採集尿液送驗，結果呈嗎啡陽性反應，始查悉
    上情。
三、案經彰化縣警察局鹿港分局報告臺灣彰化地方法院檢察署檢
    察官偵查起訴、移送併辦。
    理  由
壹、有罪部分
一、上開事實，訊據訊據被告乙○○於原審及本院審理中坦白承
    認，且警員於九十五年六月二十七日採集其尿液送驗，結果
    呈嗎啡陽性反應，此有列管毒品人口尿液檢體採集送驗紀錄
    表、詮昕科技股份有限公司九十五年七月十日報告編號：0
    0000000號濫用藥物尿液檢驗報告書各一份在卷可稽
    （見三九八六號偵查卷第八、九頁），足徵被告之自白確與
    事實相符。又被告前因施用毒品案件，經臺灣彰化地方法院
    以九十年度毒聲字第二一一七號裁定送觀察、勒戒後，認有
    繼續施用毒品之傾向，再經同法院以九十年度毒聲字第二四
    六九號裁定送強制戒治，嗣經戒治所評定合格，認無繼續戒
    治之必要，由同法院以九十年度毒聲字第四一八九號裁定停
    止戒治，於九十年十一月三十日停止戒治，所餘戒治期間付
    保護管束，後經同法院以九十一年度毒聲字第八三六號裁定
    撤銷停止戒治，令入戒治處所繼續施以強制戒治，並於九十
    二年三月二十日執行完畢各節，有臺灣高等法院被告全國前
    案紀錄表各一份在卷可考。被告未能戒除毒癮，其於強制戒
    治執行完畢後五年內，再犯施用第一級毒品之罪，其事證明
    確，應予依法論科。
二、新舊法比較：
(一)、按被告行為後，刑法及刑法施行法業於九十四年二月二日總
    統令公布修正，於九十五年七月一日施行（下稱新刑法，修
    正前刑法下稱舊刑法），參酌最高法院九十五年五月二十三
    日刑事庭第八次會議決議，新刑法第二條第一項之規定，係
    規範行為後法律變更所生新舊法律比較適用之準據法，於新
    刑法施行後，應適用新刑法第二條第一項之規定，為「從舊
    從輕」之比較。本件被告所犯固係違反毒品危害防制條例之
    特別刑法部分，惟修正前後之刑法第十一條均規定，本法總
    則於其他法律有刑罰或保安處分之規定者，亦適用之。但其
    他法律有特別規定者，不在此限。被告違反毒品危害防制條
    例特別刑法部分既仍有特別規定外之刑法總則適用，則上開
    刑法修正即有比較之必要。
(二)、被告前因施用第一級毒品、第二級毒品案件，經臺灣彰化地
    方法院以九十年度訴字第八九六號分別判處有期徒刑十月、
    四月，應執行有期徒刑一年一月確定；復因施用第一級毒品
    案件，經同法院以九十一年度訴字第一三二六號判處有期徒
    刑一年確定，上開二案嗣經送監接續執行，於民國九十三年
    六月二十四日因假釋出監並付保護管束，至九十四年三月二
    十五日縮刑期滿未經撤銷假釋，而視為執行完畢，此有臺灣
    高等法院被告前案紀錄表乙紙附卷可資稽考，茲於五年以內
    再故意犯本件有期徒刑以上之罪，不論依修正前之刑法第四
    十七條，或修正後之刑法第四十七條第一項之規定，均構成
    累犯，對被告而言並無有利或不利之情形，自不生新舊法比
    較之問題，應逕依修正前之刑法第四十七條，論以累犯。
三、法律之適用：
(一)、核被告乙○○所為，係犯毒品危害防制條例第十條第一項之
    施用第一級毒品罪。被告為施用第一級毒品而持有第一級毒
    品之行為，應為施用第一級毒品之行為所吸收，不另論罪。
(二)、又被告因上開施用第一級毒品等罪，經判刑確定後，於九十
    四年三月二十五日執行完畢乙情，前已敘及，茲於五年以內
    再故意犯本件有期徒刑以上之罪，依修正前之刑法第四十七
    條規定，論以累犯，並加重其刑。
四、維持原審判決之理由：
    原審認被告罪證明確，適用毒品危害防制條例第十條第一項
    ，刑法第十一條前段、第二條第一項前段、修正前刑法第四
    十七條規定，並審酌被告曾因施用毒品經送觀察、勒戒、強
    制戒治，並受徒刑之執行後，仍未能戒斷，再犯本案之罪，
    顯然未能善體國家設置觀察、勒戒、強制戒治機構，協助毒
    品施用者戒除毒癮之良法美意，及其犯罪之動機、目的、品
    行、智識程度、所生危害，暨犯罪後坦承犯行，態度尚屬良
    好等一切情狀，量處有期徒刑一年四月。其認事用法均無不
    當，量刑亦堪稱妥適，檢察官上訴意旨，以原審未及審酌被
    告另於九十五年十二月二十日再次施用毒品犯行（臺灣彰化
    地方法院檢察署九十六年度毒偵字第一一二二號。上訴後，
    又將同署九十六年度毒偵字第一三三二、一三三三號移送本
    院併辦），指摘原判決不當，為無理由（詳如後述），應予
    駁回。
貳、併案退回部分
一、臺灣彰化地方法院檢察署檢察官以九十六年度毒偵字第一一
    二二、一三三二、一三三三號移送本院併案意旨略以：被告
    基於施用第一級毒品海洛因之犯意，自九十五年六月二十七
    日後某日起至同年九月二十日晚上八時許止，在彰化縣鹿港
    鎮○○巷○○道路旁等處，施用第一級毒品海洛因多次；又
    於九十五年十二月七日上午十時三十分許，在彰化縣福興鄉
    ○○路○段旁果菜市場廁所內，施用第一級毒品海洛因一次
    ；復於九十五年十二月二十日下午八時三十分許，在彰化縣
    鹿港鎮○○里○○路生態公園內，施用第一級毒品海洛因一
    次。嗣先後於九十五年九月二十一日下午一時二十分許、同
    年十二月八日上午九時三十分許、同年十二月二十一日上午
    九時五十分許，經徵得其同意後採集尿液送驗結果，呈嗎啡
    陽性反應，因而查獲上情。因認被告另涉犯毒品危害防制條
    例第十條第一項之施用第一級毒品罪嫌。而被告前因施用第
    一級毒品罪嫌，業經本院九十六年度上訴字第一○六七號審
    理中，因認施用毒品具有成癮性，因此必然係反覆為之，且
    施用第一級毒品之犯行，在法律評價上應屬於包括一罪之集
    合犯，係屬實質上一罪，依審判不可分之法理，應併上開案
    件審判等語。
二、惟查：
(一)、施用毒品致成癮者，固所多見，但施用後而有意戒斷者，亦
    不在少數，因此，尚不得以施用毒品可能成癮，即推斷施用
    者必定持續不斷地施用毒品。本件被告於九十五年九月二十
    一日下午一時二十分許、同年十二月八日上午九時三十分許
    、同年十二月二十一日上午九時五十分許，三次為警查獲，
    經採尿送驗結果，雖然均呈嗎啡陽性反應，有尿液檢驗報告
    可證。然上開尿液檢驗報告僅能證明被告於九十五年九月二
    十一日、同年十二月八日、同年十二月二十一為警查獲前4
    日內，有施用第一級毒品海洛因之事實，尚難憑以證明被告
    自九十五年六月二十七日為警查獲後至九十五年十二月二十
    日再被警查獲時，有持續不斷地施用第一級毒品海洛因。
(二)、刑法第五十六條連續犯之規定業於九十四年一月七日修正公
    布刪除，並於九十五年七月一日施行，而依新法對於上開反
    覆實施犯罪模式之對應處置，除合於「接續犯」或「包括一
    罪」之情形外，則僅能依數罪併罰之規定個別處斷。又連續
    數行為而犯同一之罪名，部分之數行為，發生在新法施行前
    者，新法施行後，該部分適用最有利於行為人之法律，若其
    中部分之一行為或數行為，發生在新法施行後者，該部分不
    能論以連續犯（最高法院九十五年第八次刑事庭會議決議意
    旨參照）。而依最高法院八十六年台上字第三二九五號判例
    意旨，數行為於同時同地或密切接近之時地實施，侵害同一
    之法益，各行為之獨立性極為薄弱，依一般社會健全觀念，
    在時間差距上，難以強行分開，在刑法評價上，以視為數個
    舉動之接續施行，合為包括之一行為予以評價，較為合理，
    方屬接續犯之範疇，足見「接續犯」之成立，係以時、空密
    接性為前提要件，即透過對於同一法益之同種類侵害行為繼
    續不間斷之實行，業已稀釋個別行為之獨立性，致使刑法評
    價時將之視為單一、整體之犯罪行為，以符合社會一般人對
    於行為概念之認知，並與行為人之犯罪目的相互結合；至於
    學理上「包括一罪」概念中，與施用毒品之犯罪型態較有關
    聯者，應屬「集合犯」之態樣，此即依一般社會通念，特定
    犯罪行為具有反覆實施之特性，立法者於制定刑罰法律之初
    ，亦已認知該種行為類型之反覆性，而有意藉由法條中客觀
    構成要件之行為要素，含括上開具有反覆實施特性之數個犯
    罪行為，仍僅接受一次刑法之評價為已足。然施用毒品犯罪
    ，或為零星偶一之施用，或長期不間斷的反覆施用，均有其
    可能性，是自難認立法者於制定刑罰法律之初，已認知施用
    毒品行為必屬具反覆性之犯罪，且有意藉由法條中客觀構成
    要件之行為要素，含括上開具有反覆實施特性之數個犯罪行
    為。況實務上最高法院歷來僅將專以觸犯該等法條之罪，為
    其日常生活之職業者之常業犯，認為其性質上屬多數行為之
    集合犯，在法律上將之擬制為一罪（即學理上稱之實質上一
    罪）（參照最高法院九十二年度台上字第五一一五號、九十
    二年度台上字第四九五九號、九十三年度台上字第三六○九
    號、九十四年度台上字第四五六七號等裁判意旨），而本次
    刑法修正既依據「刑罰公平原則」之考量，刪除有關連續犯
    之規定，並將含有連續犯性質之常業犯一併全數刪除（參見
    刑法修正草案總說明），則再以集合犯之概念評價多數施用
    毒品之行為，即有不當。因此，多次施用毒品犯罪之行為，
    當無論以「集合犯」之餘地，此時則應回歸一般刑法上行為
    單、複數之認定，而予論罪科刑，較稱妥適。是檢察官認被
    告於九十五年九月二十一日、同年十二月八、同年十二月二
    十一日被查獲前施用毒品犯行，與九十五年六月二十七日被
    查獲前之施用毒品行為，有集合犯之實質上一罪關係，自有
    誤會。
三、綜上所述，檢察官移送併辦之事實與被告經論罪科刑之犯行
    ，非屬集合犯之實質上一罪，自無裁判上一罪之關係，無從
    併案審理，是檢察官認此部分與本案有集合犯之實質上一罪
    關係而聲請併辦，自有誤會，應檢還檢察官依法處理。
據上論結，應依刑事訴訟法第三百六十八條，判決如主文。
本案經檢察官甲○○到庭執行職務。
中　　華　　民　　國　　96　　年　　5 　　月　　24　　日
            刑事第八庭  審判長法  官  羅  得  村
                              法  官  張  靜  琪
                              法  官  陳  宏  卿
上列正本證明與原本無異。
不得上訴。
                              書記官  柯  孟  伶
中　　華　　民　　國　　96　　年　　5 　　月　　24　　日
【附錄論罪科刑法條】
毒品危害防制條例第十條第一項：
施用第一級毒品者，處六月以上五年以下有期徒刑。
